【裁判字號】    97,簡上,820
【裁判日期】    980203
【裁判案由】    侵占
【裁判全文】
臺灣高雄地方法院刑事判決             97年度簡上字第820號
上  訴  人
即  被  告  丁○○
                    （另案於臺灣高雄監獄執行中）
上列上訴人即被告因侵占案件，不服本院高雄簡易庭中華民國97
年7 月25日97年度審簡字第1681號第一審簡易判決（聲請簡易判
決處刑案號：97年度偵字第8786號、97年度偵字第9638號），提
起上訴，本院管轄之第二審合議庭判決如下：
    主  文
上訴駁回。
    事  實
一、丁○○前於民國93年間因先後違反毒品危害防制條例案件，
    經本院分別以93年度易字第234 號、93年度簡字第3358號判
    處有期徒刑10月、6 月確定，上開2 罪經本院以93年度聲字
    第2913號裁定應執行有期徒刑1 年2 月確定，而於94年9 月
    29日縮刑期滿執行完畢，詎仍不知悔改，因渠係乙○○之朋
    友，於96年9 月1 日，朱伯榮至甲○所開設位於高雄市○○
    ○路332 號之鵬雲企業有限公司（下稱鵬雲公司）租用車牌
    號碼8GR-525 號機車1 部，並簽立機車租賃切結書，嗣因該
    部機車損壞，於同年9 月14日，朱伯榮與丁○○再度前往上
    開鵬雲公司，以該部機車換得車牌號碼BHU-205 號機車1 部
    後，丁○○經朱伯榮之同意，隨即將上開機車供己使用，於
    同年9 月19日至同年10月9 日間某日，朱伯榮告知丁○○須
    返還上開機車予鵬雲公司，丁○○則表示願自行支付鵬雲公
    司租金續租，然丁○○自上開之日起即未給付租金，亦未將
    上開機車返還予乙○○或鵬雲公司，而於同年10月9 日，丁
    ○○竟基於為自己不法所有之意圖，與陳聖逢共同騎乘上開
    機車前往李金獅所開設位於高雄市○○○路193 號之凱旋小
    客車租賃公司（下稱凱旋公司），由陳聖逢租用小客車1 部
    ，丁○○即將上開機車停放在凱旋公司供作租賃汽車之擔保
    ，變易持有為所有之意思，而予以侵占入己，後丁○○因案
    入監服刑，李金獅依上開機車之行照聯絡甲○後，始悉上情
    。
二、案經臺灣高雄地方法院檢察署檢察官簽分偵查後聲請簡易判
    決處刑。
    理  由
壹、證據能力部分
一、按被告以外之人於審判外之言詞或書面陳述，除法律有規定
    者外，不得作為證據；被告以外之人於偵查中向檢察官所為
    陳述，除顯有不可信之情況者外，得為證據，刑事訴訟法第
    159 條第1 項及159 條之1 第2 項分別定有明文。檢察官於
    偵查中對被告以外之人（包括證人、鑑定人、告訴人、被害
    人及共同被告等）所製作之偵查筆錄，性質上雖屬傳聞證據
    ，惟現階段刑事訴訟法規定檢察官代表國家偵查犯罪、實施
    公訴，依法其有訊問被告、證人及鑑定人之權，而實務運作
    時，檢察官偵查中向被告以外之人所取得之供述證據，原則
    上均能遵守法律規定，不致違法取供，其可信度極高，是被
    告以外之人前於偵查中所為供述，除反對該項供述具有證據
    能力之一方，已釋明「顯有不可信之情況」之理由外，不宜
    以該證人未能於審判中接受他造之反對詰問為由，即遽指該
    證人於偵查中之供述不具證據能力。本件證人甲○、李金獅
    於檢察官偵查中所為之證述，被告未主張並釋明有何不可信
    之情事，證人甲○、李金獅亦未提及檢察官在偵查時有何不
    法取供之情形，上開證人於偵查中之證述，應有證據能力。
二、次按刑事訴訟法第158 條之3 規定：「證人、鑑定人依法應
    具結而未具結者，其證言或鑑定意見，不得作為證據。」所
    謂「依法應具結而未具結者」，係指檢察官或法官依刑事訴
    訟法第175 條之規定，以證人身分傳喚被告以外之人（證人
    、告發人、告訴人、被害人、共犯或共同被告）到庭作證，
    或雖非以證人身分傳喚到庭，而於訊問調查過程中，轉換為
    證人身分為調查時，此時其等供述之身分為證人，則檢察官
    、法官自應依本法第186 條有關具結之規定，命證人供前或
    供後具結，其陳述始符合第158 條之3 之規定，而有證據能
    力。若檢察官或法官非以證人身分傳喚而以告發人、告訴人
    、被害人或共犯、共同被告身分傳喚到庭為訊問時（例如刑
    事訴訟法第71條、第219 條之6 第2 項、第236 條之1 第1
    項、第248 條之1 、第271 條第2 項、第271 條之1 第1 項
    ），其身分既非證人，即與「依法應具結」之要件不合，縱
    未命其具結，純屬檢察官或法官調查證據職權之適法行使，
    當無違法可言。而前揭不論係本案或他案在檢察官面前作成
    未經具結之陳述筆錄，係屬被告以外之人於偵查中向檢察官
    所為之陳述，本質上屬於傳聞證據，基於保障被告在憲法上
    之基本訴訟權，除該被告以外之人死亡、身心障礙致記憶喪
    失或無法陳述、滯留國外或所在不明而無法傳喚或傳喚不到
    、或到庭後拒絕陳述等情形外，如已經法院傳喚到庭具結而
    為陳述，並經被告之反對詰問，前揭非以證人身分而在檢察
    官面前未經具結之陳述筆錄，除顯有不可信之情況者外，得
    為證據，並應於判決內敘明其符合傳聞證據例外之理由。不
    能因陳述人未經具結，即一律適用本法第158 條之3 之規定
    ，排除其證據能力（最高法院96年度臺上字第3527號判決可
    資參照）。又按被告以外之人於審判中所在不明而無法傳喚
    或傳喚不到，其於檢察事務官、司法警察官或司法警察調查
    中所為之陳述，經證明具有可信之特別情況，且為證明犯罪
    事實之存否所必要者，得為證據，刑事訴訟法第159 條之3
    第3 款定有明文。本件證人朱伯榮於另案偵查中所為之陳述
    ，係檢察官以被告身份傳喚其到庭訊問，依前揭說明，並非
    「依法應具結」而未具結者，仍屬被告以外之人於偵查中向
    檢察官所為之陳述，本質上為傳聞證據，而證人朱伯榮於本
    院審理中經傳喚、拘提均未到庭，此有證人朱伯榮傳票之送
    達證書、高雄市政府警察局前鎮分局之拘提結果回函資料在
    卷可查（見本院卷第58、67至70頁），而證人朱伯榮於偵查
    中所為之陳述與證人李金獅於偵查中所為之證述情節相符，
    應具可信之特別情況，並為證明被告是否為本件侵占犯行所
    必要，自有證據能力。
三、再按被告以外之人於審判外之陳述，雖不符刑事訴訟法第15
    9 條之1 至第159 條之4 之規定，而經當事人於審判程序同
    意作為證據，法院審酌該言詞陳述或書面陳述作成時之情況
    ，認為適當，亦得為證據，當事人、代理人或辯護人於法院
    調查證據時，知有第159 條第1 項不得為證據之情形，而未
    於言詞辯論終結前聲明異議者，視為有前項之同意，刑事訴
    訟法第159 條之5 定有明文。卷附之鵬雲公司機車租賃切結
    書、凱旋公司汽車租賃契約書，雖屬被告以外之人於審判外
    之書面陳述，然當事人於審判程序對於上開證據方法之證據
    能力並未爭執，本院審酌前開審判外之言詞陳述於作成時之
    情況，並無違法不當或證明力明顯過低之瑕疵，應得作為證
    據。
貳、實體部分
一、訊據被告丁○○固坦承朱伯榮向鵬雲公司租用車牌號碼BHU-
    205 號機車1 部供伊使用及伊將上開機車停放在凱旋公司之
    事實，惟矢口否認有何侵占犯行, 辯稱: 伊有自己繳交租金
    給甲○，也有拿錢給朱伯榮、陳聖逢轉交租金給甲○，李金
    獅叫伊將上開機車停放在凱旋公司，不算是作抵押處分，李
    金獅沒有叫伊押機車，伊不知為何機車在那邊作抵押云云。
二、經查：
  (一)前揭乙○○於96年9 月1 日至甲○所開設之鵬雲公司租用車
    牌號碼8GR-525 號機車1 部，並簽立機車租賃切結書，嗣因
    該部機車損壞，於同年9 月14日朱伯榮與被告共同前往鵬雲
    公司，以該部機車換得車牌號碼BHU-205 號機車1 部後，被
    告經朱伯榮之同意，隨即將上開機車供己使用，並於同年10
    月9 日，被告與陳聖逢共同騎乘上開機車前往李金獅所開設
    之凱旋公司，由陳聖逢租用小客車1 部，被告即將上開機車
    停放在凱旋公司之事實，為被告所坦承，復經證人即告訴人
    甲○、證人朱伯榮、李金獅於偵查中證述屬實（見偵一卷第
    19 頁 ，偵二卷第11至12頁），並有鵬雲公司機車租賃切結
    書、鵬雲公司營利事業登記證、凱旋公司汽車租賃契約書在
    卷可證（見偵一卷21、23頁，偵二卷第4 、6 頁），其事實
    足堪認定。
  (二)又朱伯榮於96年9 月19日至同年10月9 日間某日告知被告須
    返還上開機車，被告則表示願自行支付鵬雲公司租金續租，
    然自上開之日起即未給付租金，亦未將上開機車返還予乙○
    ○或鵬雲公司之事實，業據證人甲○於偵查中證稱：被告在
    換了上開機車後，就沒有將機車還給其，其有撥打被告的行
    動電話找車子，被告都不接電話，在96年9 月19日左右其有
    跟朱伯榮講請他轉告被告要還車等語（見偵二卷第11至12頁
    ），證人朱伯榮則於偵查中證稱：96年9 月14日至10月9 日
    間其有去找過甲○，甲○告訴其是要繼續租車還是要還車，
    其有告訴被告要將上開機車還給甲○，但被告說要他繼續租
    ，他要把錢給甲○等語（見偵二卷第11頁），足見甲○並未
    收到被告自行繳交或由他人轉交之租金，朱伯榮亦未受託轉
    交租金，是被告辯稱：伊有自己繳交租金給甲○，也有拿錢
    給朱伯榮、陳聖逢轉交租金給甲○云云，均係事後卸責之詞
    ，不足採信。另被告於96年10月9 日將上開機車停放在凱旋
    公司供作租賃汽車擔保之事實，業據證人李金獅於偵查中證
    稱：96年10月9 日陳聖逢向其租車，上開機車是被告騎來，
    其要求將機車放在其那裡擔保等語（見偵一卷第18至19頁）
    ，且凱旋公司汽車租賃契約書上載有擔保品為車牌號碼BHU-
    205 號機車及「黃政翔」之個人基本資料（見偵一卷第21頁
    ），而其上所載「黃政翔」即為被告，復為被告於偵查中所
    自承（見偵一卷第38頁），足見被告應知悉上開機車停放於
    凱旋公司係作抵押擔保之用，是被告辯稱：李金獅叫伊將上
    開機車停放在凱旋小客車租賃公司，不算是作抵押處分，李
    金獅沒有叫伊押機車，伊不知為何機車在那邊作抵押云云，
    洵無足採。據此，被告經朱伯榮告知須返還上開機車後，既
    未給付租金予鵬雲公司，亦未將上開機車交還乙○○或鵬雲
    公司，其已無使用上開機車之權限，卻仍繼續供己使用，後
    因租賃汽車，竟將上開機車停放在凱旋公司供作租賃汽車之
    擔保，而為上開機車之處分行為，且被告亦於偵查中自承並
    未通知甲○伊將上開機車供作擔保之情事（見偵一卷第39頁
    ），是其將上開機車供作租賃汽車之擔保，係基於為自己不
    法所有之意圖，變易持有為所有之意思甚明。
  (三)綜上，本件事證明確，被告前揭犯行堪以認定，應依法論科
    。
三、核被告所為，係犯刑法第335 條第1 項之侵占罪。又被告前
    於93年間因先後違反毒品危害防制條例案件，經本院分別以
    93年度易字第234 號、93年度簡字第3358號判處有期徒刑10
    月、6 月確定，上開2 罪經本院以93年度聲字第2913號裁定
    應執行有期徒刑1 年2 月確定，而於94年9 月29日縮刑期滿
    執行完畢，此有臺灣高等法院被告前案紀錄表在卷可佐（見
    本院卷第12至18頁），其於受有期徒刑之執行完畢後5 年以
    內故意再犯本件有期徒刑以上之罪，為累犯，應依刑法第47
    條第1 項之規定加重其刑。原審以本件事證明確，援引刑法
    第335 條第1 項、第47條第1 項、第41條第1 項前段，刑法
    施行法第1 條之1 等規定，並審酌被告擅自將所持有之機車
    予以侵占入己，拒不返還告訴人，致告訴人受有損害，所為
    實不足取，且迄今尚未與告訴人達成和解，賠償告訴人所受
    損害等一切情狀，量處被告有期徒刑3 月，並參酌本件犯罪
    情節，告訴人所受損害等情，諭知以新臺幣1,000 元折算1
    日之易科罰金折算標準，核認事用法尚無不合，量刑亦稱妥
    適，被告猶執前詞，指摘原審判決不當，為無理由，應予駁
    回。
據上論斷，應依刑事訴訟法第455 條之1 第1 項、第3 項、第36
8 條，判決如主文。
本案經檢察官丙○○到庭執行職務。
中    華    民    國    98    年     2    月    3     日
                  刑事第三庭  審判長  法  官  黃三友
                                      法  官  陳億芳
                                      法  官  林依蓉
以上正本證明與原本無異。
不得上訴。
中    華    民    國    98    年     2    月    3     日
                                      書記官  邱靜銘
附錄論罪科刑法條：
刑法第335 條第1 項
意圖為自己或第三人不法之所有，而侵占自己持有他人之物者，
處5 年以下有期徒刑、拘役或科或併科1 千元以下罰金。


司法院資訊處製作；財團法人民間司法改革基金會備份。
